【裁判字號】    96,訴,774
【裁判日期】    970403
【裁判案由】    損害賠償
【裁判全文】
臺灣嘉義地方法院民事判決               96年度訴字第774號
原      告    丙○○
兼訴訟代理人  丁○○
被      告    三商美邦人壽保險股份有限公司
法定代理人    陳翔立
訴訟代理人    乙○○
              甲○○
上列當事人間損害賠償事件，於民國97年3 月20日言詞辯論終結
，本院判決如下：
    主      文
原告之訴駁回。
訴訟費用由原告負擔。
    事實及理由
甲、原告主張：(一)原告於民國96年8 月22日，分別以自己為被保
    險人，向被告公司投保人壽保險附加醫療險，險種代號為
    20AUL ，且向被告公司之業務員沈鑾告知其病史及曾向多家
    保險公司投保之紀錄，並記載於要保書。然原告因超過被告
    公司之投保日額保額上限而無法順利承保，被告公司之業務
    員卻不僅未於原告投保當時第一時間告知原告，甚至遲於同
    年9 月4 日始為通知，致原告逾越當時國內各大保險公司之
    終身醫療險停售時間，無法在停售截止日即96年8 月31日前
    ，改向其他保險公司投保，進而喪失享有終身醫療險保障之
    機會。經查保險業務員沈鑾為被告公司所僱用，有權代被告
    公司對外從事保險招攬事宜，應熟識該公司核保之規範準則
    及要件才是，惟其向原告要保時，卻未於第一時間表示本件
    已超過被告公司投保日額保額之上限，無法符合被告公司之
    承保要件，猶仍為保險契約要約之引誘，使原告要保後卻無
    法順利核保成功而受無醫療保險保障之損害，且亦未及時通
    知原告，致原告喪失向其他保險公司投保之機會，按「業務
    員經授權從事保險招攬之行為，視為該所屬公司授權範圍之
    行為，所屬公司對其業務員之招攬行為應嚴加管理並就其業
    務員招攬行為所生之損害依法負連帶責任。」保險業務員管
    理規則第15條定有明文，是被告因其僱用之業務員招攬保險
    行為有過失，致原告受有損害，則被告依前揭規定應負連帶
    損害賠償責任。甚者，原告丁○○於同年9 月28日成功地向
    訴外人國泰人壽保險股份有限公司投保日額型住院醫療險種
    ，可見被告公司之業務員關於此方面知識程度之不足，被告
    公司之教育訓練顯有疏失，則被告公司之業務員未具備保險
    從業人員應有之注意義務，其行為有過失外，被告公司未善
    盡選任、監督之責任，依法應與受僱人負連帶損害賠償責任
    ，爰依民法第188 條及前揭規定，訴請被告公司賠償原告所
    受之損害。(二)原告之損害額，以原告無法再投保與原險種相
    同之保障內容而需另外再行投保，導致需多支付至75歲之保
    險費用卻無法得到終身保障之損失，倘以原告丙○○、丁○
    ○之投保附約金額分別為新臺幣（下同）9,000 元及5,000
    元為基準，乘以須多繳費之55年來計算，則原告丙○○損失
    為495,000 元，原告丁○○損失為275,000 元，且原告二人
    因此所受之精神損害共23萬元，則原告之損害額共計100 萬
    元等語，爰聲明：被告應給付原告100 萬元，及自起訴狀繕
    本送達之翌日起至清償日止，按週年利率百分之五計算之利
    息。
乙、被告則以：(一)按所謂保險招攬之行為，係指解釋保險商品內
    容及保單條款、說明填寫要保書注意事項、轉送要保文件及
    保險單、其他經所屬公司授權從事保險招攬之行為，此觀保
    險業務員管理規則第15條第3 項規定自明。是保險業務員之
    業務範圍乃在「招攬保險」，並不包括「核保」事項，蓋核
    保係一專業領域，涉及風險評估、市場機制，需具有相當之
    經歷與資格而非一般業務員所能勝任，現行實務多由保險公
    司決定之，而保險業務員之招攬行為，僅及於解釋保險商品
    ，說明要保書之填寫注意事項，後再將保戶之要保書轉送予
    保險公司審核，由保險公司依風險之大小來衡量是否予以承
    保或拒保之決定，保險業務員無權越俎代庖，故原告雖於要
    保書上載明複保險之狀況，並向業務員說明病史，然關於原
    告向其他保險公司之投保金額是否構成被告公司之核保上限
    ，並非業務員有權審核之事項，且無從告知，顯非職務上之
    行為。況且，原告之身體狀況，業務員亦告知需待身體檢查
    通過後視體檢結果再作決定，並無向原告保證核保一定會通
    過之情，則業務員收受要保書之行為，並不等同被告公司已
    同意核保，被告公司需依公司內部核保規則而享有最終之核
    保權限，是被告公司之業務員從招攬保險至將要保書轉交被
    告公司之行為乃符合正常之作業程序，應無過失可言，則被
    告公司依法不負損害賠償責任。(二)原告復主張被告公司未於
    96年8 月31日前為拒保之通知，致影響其權益受有損害云云
    。惟法無明文規定回覆有期間之限制，兩造亦無約定需於何
    期限內完成核保或拒保之通知，且要保與核保屬非對話之意
    思表示，往返間本須費相當時日，倘被告公司於合理之期間
    內為拒保之意思表示通知原告，實難謂被告公司有疏失，再
    者，損害賠償之債，以損害之發生與責任之原因事實間，有
    相當因果關係之存在為成立要件，而關於損害，需視被害人
    之總體財產有無減少而定，是原告主張損害賠償請求權，則
    應就損害之發生與被告公司之行為間有相當因果關係存在之
    事實負舉證責任。惟原告卻未盡舉證之責，僅空言受有100
    萬元損害，實屬無據等語資為抗辯，並聲明：原告之訴駁回
    。
丙、得心證之理由：
一、按損害賠償之債，以實際上受有損害為成立要件，倘無損害
    ，即不發生賠償問題。次按「當事人主張有利於己之事實者
    ，就其事實有舉證之責任。」民事訴訟法第277 條本文亦有
    明文。又民事訴訟如係由原告主張權利者，應先由原告負舉
    證之責，若原告先不能舉證，以證實自己主張之事實為真實
    ，則被告就其抗辯事實即令不能舉證，或其所舉證據尚有疵
    累，亦應駁回原告之請求。本件原告主張被告公司之業務員
    之招攬保險行為有過失，致其受損害，請求被告公司連帶負
    賠償責任，依上開規定，自應就其受有損害之事實，負舉證
    之責任，若不能證明其主張者為真實，其請求自為無理由，
    不能准許。
二、原告雖主張其等必須另行投保，而必須繳納保險費至75歲，
    依被告公司保險附約保費金額，原告丙○○為9,000 元，原
    告丁○○部分為5,000 元，且除原應繳納之20年，原告尚須
    多繳55年之保險費，準此計算原告丙○○、丁○○各需多繳
    495,000 元（9,000 ×55＝495,000）、275,000元（5,000
    ×55＝275,000）云 云。惟查原告丙○○、丁○○分別為66
    年11月23日、68年8 月2 日生，其等於96年8 月21日向被告
    公司要保時，已分別滿29歲、28歲，距離滿75歲，各僅46年
    、47年，依其等主張扣除原應繳納保費之20年，各僅多出26
    年、27年，何來需多繳55年保費可言。又原告丁○○提出其
    向國泰人壽保險股份有限公司投保之新鍾情終身壽險保費明
    細表，亦記載繳費年限20年，並不能證明其受有多繳保費之
    損害，此外原告亦未另舉證證明其等已經另行投保而需多繳
    保費，應認原告不能證明其等實際上受有多繳保費之損害，
    其等主張之該部分損害賠償請求權即不能成立，是則原告請
    求被告公司賠償該部分之損害，即屬無據。又按「人格權受
    侵害時，得請求法院除去其侵害；有受侵害之虞時，得請求
    防止之。前項情形，以法律有特別規定者為限，得請求損害
    賠償或慰撫金。」、「不法侵害他人之身體、健康、名譽、
    自由、信用、隱私、貞操，或不法侵害其他人格法益而情節
    重大者，被害人雖非財產上之損害，亦得請求賠償相當之金
    額。其名譽被侵害者，並得請求回復名譽之適當處分。前項
    請求權，不得讓與或繼承。但以金額賠償之請求權已依契約
    承諾，或已起訴者，不在此限。前二項規定，於不法侵害他
    人基於父、母、子、女或配偶關係之身分法益而情節重大者
    ，準用之。民法第18條、第195 條分別定有明文。是請求賠
    償非財產上之損害或慰撫金者，以其人格權或特定身分法益
    受侵害，且有特別規定者始得為之。本件原告請求被告公司
    賠償其精神損失27萬元，但未主張、證明其等有如何之人格
    權或身分法益受侵害，則其等請求被告公司賠償，亦非可採
    。
三、從而，原告請求被告公司賠償100 萬元及自96年12月17日起
    至清償日止按週年利率百分之五計算之利息為無理由，應駁
    回之。
四、本件事證已臻明確，兩造之其餘攻擊防禦方法核與判決結果
    無影響，爰不一一論述，併此敘明。
丁、訴訟費用負擔之依據：民事訴訟法第78條。
中    華    民    國    97    年    4     月    3     日
                  民事第一庭  法  官  林望民
以上正本係照原本作成
如對本判決上訴須於判決送達後20日內向本院提出上訴狀
中    華    民    國    97    年    4     月    3     日
                              書記官  陳慶時


司法院資訊處製作；財團法人民間司法改革基金會備份。
